【裁判字號】    87,易,587
【裁判日期】    890120
【裁判案由】    侵占
【裁判全文】
臺灣臺北地方法院刑事判決                          八十七年度易字第五八七號
    公  訴  人  臺灣臺北地方法院檢察署檢察官
    被      告  丙○○○
    被      告  丁○○
    共      同
    選任辯護人  梁穗昌
                劉怡君
右列被告因侵占案件，經檢察官提起公訴(八十六年度偵字第一四一九○號)，本院判
決如左：
    主  文
丙○○○、丁○○均無罪。
    理  由
一、公訴意旨略以：丙○○○、丁○○母子明知座落臺北市○○段○○段五四六地號
    土地，門牌號碼臺北市○○路○段五巷一弄五號房屋（下稱系爭五號房屋）係由
    丙○○○之夫周宜福及周獻、乙○○、周昇平四人共同出資興建，並由周宜福承
    租使用，嗣禾和開發事業有限公司（以下簡稱禾和公司）取得前開土地所有權並
    訴請周宜福遷讓房屋時，周宜福於訴訟中去世，乃由丙○○○與丁○○承受訴訟
    ，詎丙○○○、丁○○竟共同意圖為自己不法之所有，於八十五年十一月十八日
    ，將前開房屋侵占入己，並以新臺幣（下同）五百萬元之代價，逕與禾和公司達
    成和解，將房屋轉讓予禾和公司處分，因認被告涉有共同侵占罪嫌。
二、按犯罪事實應依證據認定之，無證據不得推定其犯罪事實。又不能證明被告犯罪
    者，應諭知無罪之判決，刑事訴訟法第一百五十四條、第三百零一條第一項分別
    定有明文。又事實之認定，應憑證據，如未能發現相當證據，或證據不足以證明
    ，自不能以推測或擬制之方法，為裁判基礎（最高法院四十年臺上字第八六號判
    例參照）。再告訴人之告訴，本以使被告受刑事訴追為目的，故其陳述是否與事
    實相符，自應調查其他證據，以資審認，苟其所為攻擊之詞，尚有瑕疵，則在此
    瑕疵未予究明以前，即不能遽採為斷罪之基礎（最高法院六十九年臺上字第一五
    三一號判決參照）。
三、訊據被告堅決否認有何侵占犯行，辯稱：八十五年間，因系爭房屋之地主張福本
    將該土地賣予禾和開發事業有限公司（下稱禾和公司），禾和公司乃對該土地上
    之住戶起訴請求搬遷，該案後來兩造於訴訟中成立和解，和解條件中明確指明係
    由周獻代表祭祀公業，應行拆除，而禾和公司支付被告丙○○○等之費用係搬遷
    費用，丙○○○等僅應在八十五年十二月二日前自該五號房屋遷出，完全與房屋
    轉讓與否無涉。又檢察官謂若非包括處分房屋之權利，搬遷費豈可能高達五百萬
    （按實際係七百萬元）云云，洵屬一廂情願之臆斷，經查，同一和解書中禾和公
    司亦係支付七百萬，使甲○○、周瑞德二人遷離三號之房屋，亦不含處分房屋權
    利，蓋三號房屋亦係甲○○向祭祀公業所租，故該公司以同樣條件支付七百萬元
    搬遷費使被告等搬遷，實甚合理。尤有甚者，和解書第一條更明載該三號、五號
    房屋都是由祭祀公業負責拆除，被告並無任為處分之權等語。本件公訴人所以認
    為被告涉有共同侵占之犯行，無非係以告訴人提出之協議書認定系爭五號房屋為
    周宜福、周獻、乙○○及周昇平四人共同出資興建，而由周宜福承租使用，及被
    告於本院民事庭八十五年度重訴字第三二九號案件中，成立訴訟中和解，並取得
    和解金額七百萬元之事實為主要依據。
四、本件主要問題癥結為(1)系爭房屋究屬何人所有。(2)被告因本院民事庭八十五年重
    訴字第三二九號返還土地案件，於八十五年十一月二十八日達成和解時所取得之
    款項，係屬處分系爭房屋之所得，或純屬被告等人搬離系爭房屋之搬遷補償費用
    ？經查：
    １、系爭房屋並未經合法登記在案，屬於違章建築，其所有權之取得自應歸屬於
        系爭房屋之建造人所有，上開告訴人提出之協議書雖記載：「坐落台北市○○路○段五巷一弄五號（北市○○段○○段五四五地號土地）地上物由周獻
        、周宜福、乙○○、周昇平共同出資修繕，嗣後對該地上物每人均有肆分之
        壹的處分權（將來對該地上物處分應經肆人的同意決不異議）」，惟當事人
        間之協議與不動產之登記不同，並無絕對之效力，告訴人周獻是否取得系爭
        房屋所有權之應有部分四分之一，不以當事人間是否確有簽立合建契約為據
        ，應視其是否確有共同出資興建系爭房屋之實。經查，告訴人周獻自陳於七
        十七年間與乙○○、周昇平每人出資五十萬元，共交付一百五十萬元予周宜
        福改建系爭房屋，而周宜福是否依約出資五十萬元，不知道（見本院八十七
        年二月十七日審理筆錄記載），惟一百五十萬元依七十七年間當時之貨幣價
        值而言，並非小數目，告訴人等交付周宜福該項金額，竟未請求其簽立收據
        為憑，且未能提出其他證據證明渠等確有出資之實，且對於周宜福是否按約
        出資，莫不關心，對周宜福如何使用該筆款項，並未過問，工程所需款項是
        否需要多退少補，亦不知情，在在顯與常情不符，此其一也。再查，依被告
        提出系爭房屋七十九年、八十年間之照片觀之，該屋外牆、窗框均為木造日
        式建築，且非常陳舊，參酌本院提示該照片予證人後，證人戊○○於本院八
        十七年四月九日審理時到庭證稱：「這房子很早就有了，七十八年就有了，
        我七十八年去時，這房子就是這樣，那是日本式的矮房子。」（見當日審理
        筆錄記載），證人己○○於本院八十七年五月十五日審理時結證：「我自七
        十五年去任職到七十八年，負責該管區」「（問）那房子在你任內拆除再蓋
        的？」「（答）我沒印象。」，證人李淑卿於本院八十七年五月七日審理時
        到庭證稱：「我有常常去他家玩，房子是七十七年他們搬進去的，我之前去
        ，房子就如相片，日本式的。」「（問）你去那房子時，第一次去時，是否
        就如照片？」「（答）是的，那是舊房子，日本式的，如果有翻修改建，不
        會是日式的。」等語，足證系爭五號房屋，並未如告訴人周獻所言，以二百
        萬元之高價拆除重建過，此其二也。又查，系爭仁愛路三段五巷一弄五號房
        屋最初為台灣省政府向祭祀公業周廣星（昇）租地興建作為宿舍使用，於六
        十七年間因租約到期不再續租該基地，而將系爭房屋以六萬八千八百六十九
        元出售予祭祀公業周廣昇，有被告於偵查中提出之「台灣土地銀行出售省有
        房屋產權移轉證明書」在卷為憑（見偵卷第三十五頁），且為告訴人所不否
        認，是以，台灣省政府為系爭房屋之原始起造人，因系爭房屋為未經保存登
        記之違章建築，其所有權之變動無法以移轉登記之方式為之，祭祀公業所取
        得者僅為系爭房屋之事實上處分權。再依偵卷所附（偵卷第九十五頁）房屋
        租賃契約書所載：「出租人祭祀公業周廣昇管理委員會主任周獻（甲方），
        承租人甲○○、周宜福（乙方），茲為房屋租賃經雙方同意訂立本契約書，
        條件如后：(1)甲方將其所有坐落台北市○○區○○段三小段五四六地號土地
        內約二十五坪即門牌台北市○○路○段五巷一弄三號房屋租與乙方甲○○，
        同地號內約二十五坪，門牌台北市○○路○段五巷一弄五號房屋租與乙方周
        宜福使用。(2)租賃期間為二十年，自民國八十一年二月一日起至民國一○一
        年二月一日止。」，契約末頁記載「立契約人：祭祀公業周廣昇管理委員會
        ，出租人：主任委員周獻」，及被告提出之收據（於本院卷內）中以手寫記
        載：「備註：一、日式房屋破舊不堪使用，由租用人自行修復使用。．．．
        中華民國八十一年二月一日」之內容觀之，周宜福係於八十一年二月間與祭
        祀公業周廣昇管理委員會訂定租約而承租系爭房屋使用，而代表祭祀公業簽
        訂該租賃契約者即是告訴人周獻本人，若系爭房屋於七十七年間因年久失修
        而由告訴人周獻與周宜福、乙○○、周昇平四人另共同出資拆除重建，自當
        由該四人出租系爭房屋收取租金，豈有以祭祀公業為出租人收取租金，而將
        系爭房屋出租與周宜福居住使用之理，更不致於收據中註明該屋已「破舊不
        堪使用，由租用人自行修復使用」，益證告訴人之指訴，尚非無疑，此其三
        也。末查，本院依聲請調取本院民事庭八十五年度重訴字第三二九號案卷審
        閱，告訴人周獻（代表祭祀公業被訴）與周宜福同為被告，於歷次之答辯中
        皆謂系爭房屋為祭祀公業所有，從未主張伊與與周宜福、乙○○、周昇平共
        同拆除興建之事實，另周獻於該案審理時陳稱：「我並未住系爭房子，我住
        和平東路，現使用者周宜福住五號、周瑞德住三號，周明玉住五號，三號、
        五號房子派下員有使用權利，但我並未住那裡」，證人甲○○於同日審理時
        證稱：「周廣昇祭祀公業有設管理委員會，周獻是主任委員，所以他是我們
        的管理人，房子是祭祀公業向省府買，派下員都有使用權，我是向管理委員
        會租的」（見八十五年三月二十五日審理筆錄記載），已經敘明系爭房屋之
        所有人為祭祀公業，若告訴人周獻與乙○○、周昇平每人出資五十萬元共同
        重新興建系爭五號房屋，豈有任令祭祀公業之派下員隨意使用之理。又告訴
        人請求傳訊之證人甲○○於本院八十九年一月七日審理時到庭證稱：「．．
        ．協議書民國七十幾年他們協議寫好後給我看過，當時房子還沒修，．．．
        那房子之所有權是祭祀公業的，但由委員管理，有開過委員會說要修。」，
        「是修好之後再租，而由祭祀公業出租，租約是我寫的。八十一年時房子只
        修好部分，沒有全部修，所以其他他們自己修。」「（提示附卷系爭房屋之
        照片後）房子下面是磚，牆是磚，當初房子下面不能走，相片所示情形像是
        沒修理的」「（問）後來修成何樣子？（答）我不太清楚，沒去看。」，亦
        明白指出系爭房屋為祭祀公業所有，而證人甲○○對於系爭房屋是否改建之
        情形並不太清楚。綜上所述，系爭五號房屋之所有權應屬祭祀公業所有，告
        訴人指稱「合資拆建」之情，未有證據證明真實，不能認為真正，尚非可採
        。
    ２、按台灣之祭祀公業並無當事人能力，故關於祭祀公業之訴訟，應由其派下全
        體起訴或被訴，但設有管理人者，得以該管理人名義起訴或被訴，而關於祭
        祀公業之訴訟，以管理人名義起訴或被訴者，當事人欄應表明其為祭祀公業
        管理人，以表示其非以自已名義起訴或被訴（最高法院七十四年台上字第一
        三五九號著有判例可稽）。末查，告訴人周獻於本院民事庭八十五年度重訴
        字第三二九號返還土地案件代表祭祀公業周廣昇被訴，於訴訟中委任黃正淮
        律師擔任特別訴訟代理人，有委任狀在該卷為證，嗣黃正淮律師代表告訴人
        等與對造即禾和公司於八十五年十一月二十八日成立訴訟上和解，依和解內
        容第一條：「被告周獻（祭祀公業周廣昇管理委員會主任委員）同意於八十
        五年十二月二日前將坐落台北市○○段○○段第五四六地號土地上如附圖Ａ
        ２、Ｂ２所示面積之主建物拆除，並將所占用之土地返還原告及其他共有人
        主體。」，第四條：「被告周明玉及被告周宜福之承受訴訟人丙○○○、周
        博一、丁○○、周素香、邱琴惠、周麗華、周淑娥、周瑞珠等人同意於八十
        五年十二月二日前將坐落台北市○○區○○段三小段第五四六地號土地上如
        附圖Ｂ３所示面積之增建部分建物拆除並自台北市○○路○段五巷一弄五號
        房屋遷出，將土地返還原告及其他共有人全體。」，其中Ａ２、Ｂ２之建物
        分別係指甲○○、周宜福分別承租之台北市○○路○段五巷一弄三號、五號
        房屋，而Ｂ３者，為周宜福承租後所自行增建之部分，依上開和解內容所示
        ，有權且同意拆除Ａ２、Ｂ２之建物者，為祭祀公業，並非被告，而被告取
        得和解金額七百萬元之代價為搬離系爭五號房屋且拆除其增建Ｂ３之部分，
        與處分系爭五號房屋完全無涉，參酌同為和解當事人之一之甲○○，於上開
        和解筆錄第二條中與對造禾和公司同樣以七百萬元之代價，約定搬離系爭三
        號房屋並拆除其所增建之Ａ１、Ａ３房屋，且甲○○於本院八十九年一月七
        日審理時亦證稱：「（問：給七百萬元做何用？）是我們戶籍在三號，與建
        設公司和解時，要我們搬走，建設公司給我七百萬元，和解書是要祭祀公業
        拆房子。」等語，足證被告依上開和解取得之和解金額七百萬元，確係渠等
        搬離承租房屋及拆除增建部分之代價，並無涉及處分承租之五號房屋。縱使
        告訴人主張伊提出之協議書為真正，依協議之內容所示，必對處分該房屋之
        代價始得主張權利，本件被告取得之和解金額並非處分系爭五號房屋之所得
        ，告訴人本無由主張權利，則公訴人起訴被告將系爭五號房屋侵占入己後，
        並以五百萬元（實際應為七百萬元」之代價，逕與禾和公司達成和解，將房
        屋轉讓予禾和公司處分，即屬無據。
    此外復查無其他積極證據足資認定被告有共同侵占之犯行，不能證明被告犯罪，
    應為無罪判決之諭知。
據上論斷，應依刑事訴訟法第三百零一條第一項，判決如主文。
本案經檢察官王巧玲到庭執行職務。
中      華      民      國    八十九    年      一      月     二十     日
                                    台灣台北地方法院刑事第七庭
                                            法  官陶  亞  琴
右正本證明與原本無異。
如不服本判決，應於送達後十日內，向本院提出上訴狀。
中      華      民      國    八十九    年      二      月     十七     日
                                            書記官  陳  圓  圓


司法院資訊處製作；財團法人民間司法改革基金會備份。
